臺灣新北地方法院板橋簡易庭民事簡易判決
109年度板簡字第1872號
原      告  黃芸芸即松上鞋業社

訴訟代理人  劉秋絹律師
            邱議輝律師
被      告  柏克萊資產顧問有限公司


法定代理人  李杰新  

訴訟代理人  洪昱文  
被      告  中租迪和股份有限公司

法定代理人  陳鳳龍  
訴訟代理人  許汶任    住同上列當事人間請求確認支票債權不
存在事件，本院於民國111年1月6日言詞辯論終結，判決如下：
    主      文
原告之訴駁回。
訴訟費用由原告負擔。
    事實及理由
壹、程序部分
    原告於本件起訴後具狀為訴之追加，請求確認追加被告蕭惠
    娟就如附表編號5至8所示支票，對原告之支票債權不存在，
    該部分追加之訴，因原告未補繳裁判費，另以裁定駁回之，
    合先敘明。
貳、實體部分
一、原告主張：
    獨資商號松上鞋業社（下稱系爭商號）前登記負責人為訴外
    人即原告之姑姑黃怡萍，於民國107年間因家族紛爭，系爭
    商號實際負責人訴外人即原告之父黃文松表示要將系爭商號
    之登記負責人變更為甫成年之原告，原告本於孝心、相信原
    告，於同年8月間依指示配合擔任系爭商號之登記負責人，
    實際經營者仍為黃文松。詎料，108年9月、10月間，黃文松
    突向原告表示，由其以系爭商號即原告名義所開立，如附表
    所示支票（下稱系爭支票）將陸續跳票，黃文松顯未經原告
    同意，擅以原告名義簽發系爭支票交付他人。被告執有系爭
    支票既非原告簽發，原告亦無簽發該等支票意思，自毋庸負
    發票人責任。又系爭支票係黃文松為虛增營業額所簽發，屬
    不法行為，自不得成立代理或表現代理，原告依法不負發票
    人之責。原告未曾以文字方式同意或授權黃文松得自行以原
    告名義簽發系爭支票，原告對黃文松以系爭商號名義簽發支
    票並不知情，黃文松系爭商號名義簽發系爭支票，未經原告
    同意或授權，而系爭支票嗣經被告以不相當對價取得，應繼
    受其前手之權利瑕疵，不得對原告主張支票債權。並聲明：
    ㈠、確認被告柏克萊資產顧問有限公司(下稱柏克萊公司）就
    持有，如附表編號1、2所示支票之支票債權對原告不存在；
    ㈡、確認被告中租迪和股份有限公司（下稱中租迪和公司）
    就持有，如附表編號3、4所示支票之支票債權對原告不存在
    。
二、柏克萊公司則以：
    原告自承於107年8月起即同意為黃文松擔任系爭商號登記負
    責人，系爭商號仍由黃文松實際經營，顯見原告當時即將系
    爭商號經營上必須事項授權予黃文松代為處理，而不得以內
    部代理權之限制對抗持票之柏克萊公司。另原告所提錄音譯
    文（下稱系爭譯文）無從證明系爭支票之簽發未經原告授權
    或逾越原告授權範圍。縱系爭譯文為真，至多僅能證明黃文
    松當初簽發系爭支票交付訴外人許利安係為製造金流，對於
    黃文松有無逾越原告為其擔任系爭商號之授權範圍，並無任
    何關聯，自難執以認定黃文松當初簽發系爭支票未經原告授
    權或逾越原告授權之範圍。柏克萊公司係經由債權轉讓自訴
    外人台灣聯合金融科技股份有限公司取得支票，給付票面金
    額之五成價金後取得附表編號1、2支票，非以顯不相當對價
    取得。綜上，原告之主張為無理由。並聲明：原告之訴駁回
    。
三、中租迪和公司則以：
    原告本於自由意識同意擔任系爭商號負責人，並親往聯邦銀
    行辦理支存帳戶變更手續，將支存帳戶印鑑章交予黃文松使
    用，可見原告確有授權黃文松使用其名義對外簽發票據之事
    實。再者，依社會通念及交易習慣，原告上揭舉措已使第三
    人信任原告有授權訴外人黃文松簽發票據之客觀事實，亦有
    表現代理之適用。原告主張訴外人黃文松簽發票據係為虛增
    營業額，以利向銀行借貸，屬不法行為、無須負擔票據責任
    等節，實與票據文義性（形式性）與流通性及對善意持票人
    之保障等立法目的及晚近實務見解有違，誠無可採。並聲明
    ：原告之訴駁回。
四、不爭執事項
㈠、原告自107年8月起擔任獨資商號松上鞋業社（即系爭商號）
    之負責人，系爭商號之負責人於109年1月6日變更為周一朱
    。
㈡、系爭本票係由原告之父訴外人黃文松簽發。
五、本件爭點：
㈠、系爭支票之簽發是否經原告同意或授權？ 
  ⒈經查，原告於起訴狀即自陳依訴外人即原告原告之父黃文松
    指示而同意擔任系爭商號登記負責人，系爭商號實際仍由黃
    文松經營（見本院卷第12頁），原告復於本院準備程序自認
    ：原告於系爭商號變更登記時有同意擔任系爭商號負責人，
    原告為系爭商號之人頭，僅知黃文松為系爭商號實際負責人
    等事實（見本院卷第138頁）。原告固否認同意或授權黃文
    松以原告名義簽發系爭支票。惟查，原告同意黃文松擔任系
    爭商號登記負責人後，有提供身分證件供黃文松辦理系爭商
    號變更負責人程序，並同系爭商號會計人員陳書琪至聯邦銀
    行辦理變更負責人手續，其中包括換發存摺、變更印鑑卡、
    在申請支票相關文件簽名等事項，陳書琪並告知原告變更負
    責人手續包括系爭商號支票帳戶，在銀行辦理系爭商號變更
    負責人為原告相關程序後，由陳書琪將系爭商號變更負責人
    後之印鑑章帶回交付黃文松等節，業經證人陳書琪於本院10
    9年度簡上字第304號給付票款事件（下稱系爭另案）；及證
    人黃文松於本院言詞辯論及系爭另案證述明確（見本院卷第
    235至237頁；第304、305頁；第309頁）。
  ⒉參諸系爭商號之支票存款帳戶（下稱系爭帳戶），可知原告
    於107年8月擔任登記負責人後，系爭商號於107年10月30日
    領用100張支票，至108年10月31日止，該等支票共兌付44張
    ，有聯邦商業銀行109年11月3日陳報之支票存款明細表、票
    據領用記錄清除明細表在卷可稽（見本院卷第201至211頁）
    ，顯見本件系爭支票提示前，系爭商號實際負責人黃文松以
    「松上鞋業社黃芸芸」即原告名義簽發之支票均正常兌付。
　⒊佐以系爭商號長期由黃文松實際經營，於原告擔任登記負責
    人前，係由黃文松之妹黃怡萍擔任登記負責人，因黃文松與
    黃怡萍間之糾紛，黃文松改借用原告名義為系爭商號負責人
    ，仍由黃文松持續經營等情，業經證人黃文松於本院言詞辯
    論時證述明確（見本院卷第235至237頁），並為原告起訴狀
    所自陳（見本院卷第11、12頁），足徵原告於107年8月同意
    擔任系爭商號登記負責人時，即授權黃文松以原告名義繼續
    經營系爭商號。
　⒋稽諸原告於另案偵查中於檢察官訊問時陳稱：伊有同意黃文
    松簽發系爭商號支票，因系爭商號均由黃文松管理等語（見
    本院卷第438頁），與上開事證相符。從而，原告於擔任系
    爭商號登記負責人後，既將系爭帳戶印鑑章由陳書琪交付黃
    文松保管，在系爭支票無法兌付前，黃文松以原告名義簽發
    之其他支票業多次兌付，益徵原告同意擔任系爭商號登記負
    責人，並由黃文松保管系爭商號之系爭帳戶印鑑章等重要文
    件時，已概括授權黃文松以系爭商號登記負責人即原告名義
    簽發支票經營業務。從而，黃文松簽發系爭支票均經原告授
    權為之，至為灼然。
㈡、原告以系爭支票遭偽造為由，請求確認被告就系爭支票對原
　　告之支票債權不存在，有無理由？
　　系爭支票之簽發既係原告授權黃文松為之，即非偽造，原告
    據此請求確認被告就系爭支票對原告之支票債權不存在，即
    屬無據。　　
㈢、原告主張依票據法第13條、第14條，請求確認被告就系爭支
　　票對原告之支票債權不存在，有無理由？
    按票據法第13條但書所謂執票人取得票據出於惡意，係以執
    票人取得票據時為準，決定其是否惡意，並應由票據債務人
    就此負舉證責任(最高法院72年度台上字第1612號判決）。
    又票據行為 票據行為為不要因行為，執票人不負證明關於
    給付原因之責任，如票據債務人主張執票人取得票據係無對
    價或以不相當對價取得，應由該債務人負舉證責任（最高法
    院85年度台上字第286號判決）。查，本件兩造就系爭支票
    均非直接前後手，原告就其主張被告以惡意、重大過失、無
    對價或不相當對價取得系爭本票等節，依前揭說明，即應負
    舉證之責。然，原告並未提出事證證明被告取得系爭支票過
    程有上揭情形存在，應認被告取得系爭支票過程並無該等瑕
    疵，原告據此請求確認被告就系爭支票對原告之支票債權不
    存在，即屬無據。
五、綜上所述，原告同意擔任系爭商號登記負責人，並授權黃文
    松以原告名義簽發支票經營系爭商號，黃文松簽發系爭支票
　　既經原告授權，即非偽造。原告復未能舉證被告取得系爭支
    票過程有出於惡意、重大過失、無對價或不相當對價情形，
    則原告以系爭支票遭偽造，或被告取得系爭支票過程有上揭
    情形為由，請求：㈠、確認被告柏克萊公司就持有，如附表
    編號1、2所示支票之支票債權對原告不存在；㈡、確認中租
    迪和公司就持有，如附表編號3、4所示支票之支票債權對原
    告不存在，均無理由，應予駁回。
六、本件事證已明，兩造其餘攻擊、防禦方法及舉證，經核於判
    決結果無影響，爰不逐一論列。
七、訴訟費用負擔之依據：民事訴訟法第78條。本件訴訟費用額
    確定如後附計算書。　　
中　　華　　民　　國　　111 　年　　2 　　月　　18　　日
                  臺灣新北地方法院板橋簡易庭
                              法  官  吳孟竹
計    算    書
項        目          金      額（新臺幣）      備    註
第一審裁判費                   25,354元
合        計                   25,354元
以上正本係照原本作成。
如不服本判決，應於送達後20日內，向本院提出上訴狀並表明上
訴理由，如於本判決宣示後送達前提起上訴者，應於判決送達後
20日內補提上訴理由書（須附繕本）。如委任律師提起上訴者，
應一併繳納上訴審裁判費。
中　　華　　民　　國　　111 　年　　2 　　月　　18　　日
                              書記官  呂亞馨
附表：系爭支票

編號 票面金額(新臺幣) 發 票 日 (民國) 提示日 付款人  支票號碼 發票人 1 714,000元 108年11月16日 108年11月18日 聯邦商業銀行後埔分行 UA0000000 黃芸芸即松上鞋業社 2 493,500元 109年01月15日 109年01月15日 聯邦商業銀行後埔分行 UA0000000 黃芸芸即松上鞋業社 3 640,500元 108年10月30日 108年10月30日 聯邦商業銀行後埔分行 UA0000000 黃芸芸即松上鞋業社 4 604,800元 108年11月21日 108年11月21日 聯邦商業銀行後埔分行 UA0000000 黃芸芸即松上鞋業社 5 604,800元 108年11月5日 108年11月5日 聯邦商業銀行後埔分行 UA0000000 黃芸芸即松上鞋業社 6 493,500元 108年12月6日 108年12月6日 聯邦商業銀行後埔分行 UA0000000 黃芸芸即松上鞋業社 7 472,500元 108年12月16日 108年12月16日 聯邦商業銀行後埔分行 UA0000000 黃芸芸即松上鞋業社 8 325,500元 108年12月26日 108年12月26日 聯邦商業銀行後埔分行 UA0000000 黃芸芸即松上鞋業社